【裁判字號】    94,勞上易,89
【裁判日期】    950509
【裁判案由】    損害賠償
【裁判全文】
臺灣高等法院民事判決                94年度勞上易字第89號
上  訴  人  全民食品企業股份有限公司
法定代理人  乙○○
訴訟代理人  戊○○
            丁○○
被  上訴人  甲○○
訴訟代理人  翁顯杰律師
上列當事人間損害賠償事件，上訴人對於中華民國94年9 月12日
臺灣臺北地方法院94年度勞訴字第29號第一審判決提起上訴，本
院於95年4 月25日言詞辯論終結，判決如下：
    主      文
上訴駁回。
第二審訴訟費用由上訴人負擔。
    事實及理由
一、上訴人起訴主張：被上訴人自民國80年1 月起任職於上訴人
    公司，擔任帳務工作迄94年2 月止。上訴人為防止公司員工
    於工作中發生失誤，就各人員之職責、規章、流程、要項均
    有明文書面告知，依上訴人職務工作規章，基本帳務職責要
    求業務員之銷貨簽認單上客戶簽名應簽正確之全名，記帳過
    程如有異常應馬上處理分判責任歸屬，必要時報告主管。而
    被上訴人任職帳務員之基本職責是：業務員回來之帳單，被
    上訴人應先審核，凡不符合公司規定之帳單應先向客戶查詢
    是否確實交易，或提報主管由主管處理，不能擅自受理入帳
    。上訴人於被上訴人到職時已交付前開工作規章，被上訴人
    之主管更時常叮囑被上訴人應注意銷貨簽認單上客戶簽名之
    記載。詎被上訴人竟疏於其職責，且一直矇騙主管稱其確有
    執行基本徵信確認，表示帳目並無問題。嗣經上訴人公司主
    管親自徵信查核結果，發現自93年9 月起至94年2 月初，有
    93% 之銷貨簽認單僅簽一個姓，或只簽店名，不符基本要求
    ，致訴外人即上訴人公司業務員楊志南連續有機可乘，將收
    現貨款侵占入己，偽造銷貨簽認單（即欠款帳單）充數，因
    被上訴人未盡基本查核職責，予以全部受理入帳，造成公款
    被侵占，上訴人因此遭受新台幣（下同）803,447 元之損害
    等語。為此依侵權行為之法律關係提起本訴，請求判決被上
    訴人應賠償上訴人803,447 元。
二、被上訴人則以：被上訴人自81年1 月8 日起任職於上訴人公
    司，擔任帳務整理及登帳工作，於93年7 月11日起至93年9
    月6 日期間請產假，當時上訴人僱有7 位業務員，其中楊志
    南係業務主任王孟釧、業務經理孫文誠面試召聘，故有關業
    務員之督導、考核係分由業務經理及總經理丁○○負責，非
    屬被上訴人權責。又上訴人公司發票、簽單均由業務員隨身
    攜帶，由業務員負責簽發，故業務員每天下班前回公司，均
    先將發票、簽單交由業務經理審核，所收受現金、支票則交
    由出納丙○○保管，待業務經理審核後才將簽單、發票交由
    被上訴人製作日業務報表，供公司隔日召開業務會報之用，
    再製作活頁帳登帳後，歸入帳袋。被上訴人月薪僅2 萬元，
    豈有負責督導、審核該業務員之理。上訴人提出之工作規章
    等規定，係86年所製作，當時被上訴人已任職多年；且被上
    訴人未曾收受上訴人交付之相關工作規章。被上訴人產假期
    間由出納丙○○代理，而依上訴人提出之銷貨簽認單於93年
    8 月間即有假簽名之情事，丙○○任職上訴人公司10餘年，
    經驗較被上訴人豐富，亦未發現異狀，難道主管及職務代理
    人均無責任？且上訴人公司將銷貨簽認單及發票交由業務員
    外帶自行開立，該管理作業制度本即存有漏洞，而上訴人既
    自承早發見楊志南有問題，理應及時嚴格控管，竟坐視不管
    ，終至損害發生，豈可強令基層帳務員之被上訴人負責，顯
    欠事理公平。被上訴人並無上訴人所指未盡審核注意義務之
    過失行為，上訴人遭侵占帳款之損害，係因第三人楊志南之
    故意不法行為所致，上訴人依侵權行為之法律關係，請求被
    上訴人賠償該帳款損害，並無依據等語，資為抗辯。
三、原審為上訴人敗訴判決，上訴人不服，提起上訴。並於本院
    上訴聲明：原判決廢棄。被上訴人應給付上訴人
    803,447 元。被上訴人則答辯聲明：上訴駁回。
四、兩造不爭執之事實（見本院94年12月15日準備程序筆錄）：
（一）自93年9 月起至94年2 月止，該段期間被上訴人任職於上
      訴人公司擔任帳務員工作。
（二）上訴人公司所屬業務員楊志南自93年9 月起至94年2 月止
      ，將公司之貨款回收後侵占，再偽造銷貨簽認單交回上訴
      人公司充帳，金額達803,447 元。
（三）楊志南係上訴人公司業務經理所召聘，業務員每日應製作
      報表（後附銷貨簽認單）交業務經理，業務經理再將資料
      轉給帳務員完成登載等作業。
五、本件經本院依民事訴訟法第270 條之1 第1 項第3 款之規定
    ，與兩造整理並協議簡化爭點（見本院94年12月15日準備程
    序筆錄）為：上訴人主張被上訴人怠於職守，未忠實審核銷
    售簽帳單即行登帳與上訴人公司業務員楊志南侵占帳款
    803,447 元間，是否有因果關係？茲分述如下：
（一）按損害賠償之債，以有損害之發生及有責原因之事實，並
      二者間，有相當因果關係為成立要件。故主張損害賠償之
      債者，如不合於此項要件者，即難謂有損害賠償請求權存
      在（最高法院48年台上字481 號判例意旨參照）。而所謂
      相當因果關係，係以行為人之行為所造成之客觀存在事實
      ，依經驗法則，可認通常均可能發生同樣損害之結果而言
      ；如有此同一條件存在，通常不必皆發生此損害之結果，
      則該條件與結果並不相當，即無相當因果關係，不能僅以
      行為人就其行為有故意過失，即認該行為與損害間有相當
      因果關係。
（二）經查：被上訴人任職上訴人公司係擔任帳務工作，上訴人
      公司之業務員每日應製作報表並附銷貨簽認單交付予業務
      經理，業務經理再將上述資料轉交予帳務員完成登載等作
      業，此為兩造所不爭執。被上訴人之工作內容係將業務經
      理轉交之報表及所附銷貨簽認單登載於帳簿；而業務人員
      是經理招聘，帳務人員對業務員並無控管之權利，被上訴
      人之職責應係對帳簿登載之單筆金額與總金額是否與報表
      及所附銷貨簽認單之金額相符負責，至業務經理轉交之前
      開報表及所附銷貨簽認單內容是否確有該等交易，係屬業
      務範圍，非帳務範圍，難認被上訴人具有審核銷貨簽認單
      之義務。則業務員楊志南偽造銷貨簽認單，乘機侵占公司
      帳款之行為，難認被上訴人有何故意或過失行為。
（三）次查：上訴人雖主張：依上訴人職務工作規章（見本院卷
      第6 至8 頁），基本帳務職責要求業務員之銷貨簽認單上
      客戶簽名應簽正確之全名，被上訴人對於單據只簽姓部分
      ，並未打電話向客戶確認，亦未送交公司處理，有失職之
      處云云。惟查：證人即上訴人公司之出納人員丙○○固到
      庭證稱：公司職務工作規章中帳務工作流程表在相關人員
      到職時公司就會交付一份；內容有規定客戶簽名應簽全名
      ；公司做帳過程均有確實按照規定作，沒有任何彈性等語
      ，惟丙○○於被上訴人93年7 月11日至9 月5 日請產假期
      間代理被上訴人，其所經手之93年8 月12日之銷貨簽認單
      （見原審94年板勞調字第17號卷第33頁）之客戶簽名僅簽
      「永順、江」；93年8 月25日銷貨簽認單（見原審卷第30
      頁）之客戶簽名僅簽「宏昌」，均未簽全名，詢之以為何
      未依前開職務工作規章之規定要求客戶簽全名，丙○○答
      稱：95年8 月12日之銷貨簽認單雖僅簽姓，但因有簽店名
      「永順」，故伊予以收取；而95年8 月25日之銷貨簽認單
      ，伊有打電話詢問，客戶稱均僅簽「宏昌」二字，故伊予
      以收取等語。顯見上訴人公司職務工作規章雖規定客戶簽
      名應簽全名，然實際上並未如此實施。縱被上訴人未依上
      訴人公司職務工作規章之規定要求客戶簽全名，其職務上
      有所疏失，但其疏失不必然造成業務員楊志南侵占上訴人
      公司帳款之結果，換言之，被上訴人之疏失與上訴人公司
      被侵占帳款之損失，二者之間，並無相當之因果關係。從
      而，上訴人請求被上訴人賠償被侵占之803,447 元，洵無
      理由。
六、本件因事證已臻明確，兩造其餘攻擊、防禦方法及所為之立
    證，與判決之結果不生若何影響，無庸再逐一予以論究，合
    併敘明。
七、綜上所述，上訴人依據侵權行為之法律關係，請求被上訴人
    賠償803,447 元，於法無據，不應准許。原審為上訴人敗訴
    之判決，並無不合。上訴意旨指摘原判決不當，求予廢棄改
    判，為無理由，應予駁回。
據上論結，本件上訴為無理由，依民事訴訟法第449 條第1 項、
第78條，判決如主文。
中    華    民    國    95    年    5    月     9     日
                  民事第四庭  審判長  法  官  張劍男
                                      法  官  郭松濤
                                      法  官  丁蓓蓓
正本係照原本作成。
不得上訴。
中    華    民    國    95    年    5     月    10    日
                                      書記官  張淑芬


司法院資訊處製作；財團法人民間司法改革基金會備份。
